【裁判字號】    98,訴,1098
【裁判日期】    981229
【裁判案由】    偽造文書等
【裁判全文】
臺灣基隆地方法院刑事判決              98年度訴字第1098號
公  訴  人  臺灣基隆地方法院檢察署檢察官
被      告  甲○○○
上列被告因偽造文書等案件，經檢察官提起公訴（九十八年度偵
緝字第一四八號），被告於本院準備程序中，先就被訴事實為有
罪之陳述，經本院合議庭裁定由受命法官獨任進行簡式審判程序
，判決如下：
    主  文
甲○○○行使偽造私文書，足以生損害於他人，計捌罪，各處有
期徒刑伍月，如易科罰金，均以新臺幣壹仟元折算壹日。應執行
有期徒刑壹年陸月，如易科罰金，以新臺幣壹仟元折算壹日。
    事  實
一、甲○○○於民國九十六年六月間，在其臺北縣貢寮鄉○○村
    ○○街八號住處，邀集林本海（參與一會）、陳阿嬌（參與
    一會）、辛○○○（參與一會，以其配偶林武士名義參與）
    、丁○○○（參與一會，以其別名林美秀名義參與）、林進
    發（參與二會）、寅○○○（參與一會，以其別名林阿雪名
    義參與）、戊○○（參與一會，以其別名林秋香名義參與）
    、己○○（參與五會，分別以林景名義參與一會及以「志成
    」及「佳玲」名義各參與二會）、黃民春（參與一會）、蕭
    碧霞（參與一會）、蕭志宏（參與一會）、卯○○（參與一
    會，以其別名蕭阿花名義參與）、癸○○（參與一會）、丑
    ○○（參與一會）、沈阿井（參與一會）、丙○○（參與一
    會）、壬○○（參與一會，以其別名林欽名義參與）、庚○○（參與一會，以其別名林旺樹名義參與）、辰○○○（參
    與一會，以其配偶賴蓮池名義參與）、子○○（參與二會）
    、林玉菁（參與一會）、莫宗華（參與一會）等二十二人約
    定合會，自任會首（參與一會，以其別名江寶珠名義參與）
    ，並虛構王麗華、黃麗珍及呂長科三人名義各參與一會，計
    三十二會，每會新臺幣（以下及附表均同）一萬元，採內標
    制（即已得標之死會會員每月應繳金額為前揭固定金額，活
    會會員則按其參與會數繳交扣除當月得標利息後之餘額），
    起會日期為九十六年六月五日，每月五日標會，由甲○○○
    主持標會並收取會款。而戊○○所參與一會，則於第二會起
    即由甲○○○頂替，故甲○○○名義上僅參與一會，實際上
    自第二會起，卻參與五會，其餘非甲○○○之會員僅二十一
    人（起訴書誤載為三十二人），計參與二十七會。詎甲○○○竟基於行使偽造準私文書及意圖為自己不法所有之詐欺取
    財犯意，於附表編號三、四、五、七、十一、十二、十三、
    十四所列時間，分別製作上有偽造附表各該編號所示名義人
    署押及填寫利息金額之偽造標單，參與競標以行使，且均得
    標，使各該次尚屬活會之會員（即扣除前已得標之死會會員
    及甲○○○所實際參與之會數，詳如附表）均誤以為係甲○○○所偽造標單上之名義人得標，足以生損害於各該偽造標
    單上之名義人及活會會員，甲○○○再向各該次尚屬活會之
    會員詐取各人參與會數所應繳納之會款。
二、案經子○○、己○○、庚○○、辛○○○、壬○○、丙○○
    、丑○○、辰○○○、丁○○○訴由臺灣基隆地方法院檢察
    署檢察官偵查起訴。
    理  由
一、上開事實，有下列證據可資認定：
  (一)被告甲○○○於偵查中、本院準備及審理程序中之自白。
  (二)證人丁○○○、卯○○、庚○○、寅○○○、壬○○、子○○、丙○○、辰○○○、辛○○○、戊○○於警詢時之陳述
    、證人丁○○○、壬○○、子○○、丙○○、辛○○○、己○○、丑○○於檢察官偵訊時之陳述。
  (三)合會名單影本、告訴人補充告訴理由狀及所附開標明細。
二、按冒用他人名義書寫標單，以冒標他人之互助會，茍標單上
    除書寫被冒標者姓名及欲標取會款所出利息之金額外，並書
    有「標單」之意旨，而就文義內容之本身，使人一見即知係
    投標會款之標單，該標單固係刑法第二百十條所稱之私文書
    ；惟如僅在紙上書寫被冒標者之姓名及所出利息之金額，就
    文義本身並不足以獨立表示一定用意之證明，如非依民間互
    助會之習慣，尚無從認定其上之文字，係用以表示該名義人
    願出所書金額之利息以標取互助會會款之證明者，則非刑法
    第二百十條所規定之私文書，而屬同法第二百二十條以文書
    論之準私文書。是核被告所為，係犯刑法第二百十六條、第
    二百二十條第一項、第二百十條之行使偽造準私文書罪、同
    法第三百三十九條第一項之詐欺取財罪。被告偽造如附表編
    號三、四、五、七、十一、十二、十三、十四所列名義署押
    之行為，係偽造準私文書之部分行為，偽造準私文書之低度
    行為復為行使之高度行為所吸收，均不另論罪。又被告各次
    偽造標單後，向該次仍為活會之會員詐取會款之行為，侵害
    多數人法益，係一行為觸犯數個相同之罪名，為同種想像競
    合犯，依刑法第五十五條之規定，僅論以一詐欺取財罪。又
    其持經偽造之標單向活會會員行使，詐收會款，係一行為觸
    犯行使偽造準私文書及詐欺取財罪，則為異種想像競合犯，
    亦僅論以一行使偽造準私文書罪。至被告所為如附表編號三
    、四、五、七、十一、十二、十三、十四等八次行使偽造私
    文書之犯行，犯意各別，行為互殊，應分論併罰，此部分檢
    察官於本院準備程序認係接續犯之實質上一罪，尚有誤會。
    又檢察官起訴書雖記載被告所邀集之上開合會會員計有三十
    二人，然並未載明所有會員姓名，亦未敘明被告各次詐取活
    會會員人數及姓名；而根據檢察官起訴書所援引之證據：證
    人丁○○○、卯○○、庚○○、寅○○○、壬○○、子○○
    、丙○○、辰○○○、辛○○○於警詢時一致陳述該合會名
    單中所列王麗華、黃麗珍及呂長科等三人俱係被告所虛構，
    證人子○○及卯○○於本院審判程序仍為相同證述，被告於
    本院審判程序亦供述上開證人所述俱屬實情；另證人戊○○
    於警詢時陳述其僅支付被告一萬八千元，但其要求被告將其
    退會等語，於檢察官偵訊時則證述：被告目前僅欠伊八千元
    等語，亦核與被告於本院審判程序供述：戊○○一開始有給
    伊會頭錢一萬元，後來一萬元伊有還給他，八千元是第二會
    （應係第一會之誤陳）時他給伊的，之後他的會由伊頂下來
    ，會款都是伊繳的等語相吻合。可見王麗華、黃麗珍及呂長
    科自始即非合會會員，且戊○○自第二會起亦未繼續參與，
    故實際參與之合會成員應如本院前揭認定，起訴書所謂「三
    十二人互助會員」諒係本件合會計「三十二會」之誤載。爰
    審酌被告利用擔任合會會首主持開標及收取合會金之機會，
    偽造標單冒標並向會員詐取會款，破壞合會信賴關係，其犯
    罪動機、手段均不足取，各該活會會員遭受詐騙，犯罪所生
    損害亦屬不輕；惟被告前未曾有任何刑案前科紀錄，有臺灣
    高等法院被告前案紀錄表在卷可參，素行尚佳，被告始終坦
    認犯行，態度尚可，兼衡其本有充血性心臟病、冠狀動脈疾
    病、糖尿病、退化性關節炎、胃潰瘍合併出血等病症，嗣再
    罹患憂鬱症，均據被告提出診斷證明書附卷可參，及其智識
    程度等一切情狀，分別量處如主文所示之刑及定應執行刑，
    併均諭知易科罰金之折算標準。
三、至被告所偽造標單及其上偽造之署押，雖分別係被告所有供
    犯罪所用之物及偽造之署押，然均未扣案，被告於偵訊時供
    述均已丟棄等語，本院衡諸一般合會常情，均於開標宣布得
    標人後，即將無用之標單當廢紙丟棄，並不會刻意留下，況
    此係被告冒標之證據，未免遭人察覺，更無留存之理，是可
    認被告所述屬實。該等偽造之標單確均遭被告丟棄而滅失，
    故不予沒收之宣告，附此敘明。
據上論斷，應依刑事訴訟法第二百七十三條之一第一項、第二百
九十九條第一項前段，刑法第二百十六條、第二百二十條第一項
、第二百十條、第三百三十九條第一項、第五十五條、第四十一
條第一項前段、第五十一條第五款，刑法施行法第一條之一第一
項、第二項前段，判決如主文。
本案經檢察官乙○○到庭執行職務。
中    華    民    國    98    年    12    月    29    日
                  刑事第三庭法  官  陳賢德
以上正本證明與原本無異。
如不服本判決應於收受送達後10日內向本院提出上訴書狀，並應
敘述具體理由；其未敘述上訴理由者，應於上訴期間屆滿後20日
內向本院補提理由書(均須按他造當事人之人數附繕本)「切勿逕
送上級法院」。
中    華    民    國    99    年    1     月    4     日
                            書記官  王靜敏
附表
┌──┬────┬───────────┬───┬────┬──────────────┐
│編號│ 時  間 │        標  會        │ 利息 │該次詐取│該次遭詐騙之活會會員        │
│    │        │                      │      │ 總金額 │                            │
├──┼────┼───────────┼───┼────┼──────────────┤
│ 一 │96.06.05│首期合會金不經投標由會│0     │無      │無                          │
│    │        │首取得                │      │        │                            │
├──┼────┼───────────┼───┼────┼──────────────┤
│ 二 │96.06.05│莫宗華得標            │2100元│無      │無                          │
├──┼────┼───────────┼───┼────┼──────────────┤
│ 三 │96.07.05│甲○○○製作上有偽造「│2300元│7700×26│事實欄一所列會員扣除「莫宗華│
│    │        │黃麗珍」署名一枚及填寫│      │＝200200│」以外之其他會員            │
│    │        │右列利息之偽造標單冒標│      │        │                            │
├──┼────┼───────────┼───┼────┼──────────────┤
│ 四 │96.08.05│甲○○○製作上有偽造「│1700元│8300×26│事實欄一所列會員扣除「莫宗華│
│    │        │王麗華」署名一枚及填寫│      │＝215800│」以外之其他會員            │
│    │        │右列利息之偽造標單冒標│      │        │                            │
├──┼────┼───────────┼───┼────┼──────────────┤
│ 五 │96.09.05│甲○○○製作上有偽造「│1500元│8500×26│事實欄一所列會員扣除「莫宗華│
│    │        │黃民春」署名一枚及填寫│      │＝221000│」以外之其他會員            │
│    │        │右列利息之偽造標單冒標│      │        │                            │
├──┼────┼───────────┼───┼────┼──────────────┤
│ 六 │96.10.05│林進發得標            │1500元│無      │無                          │
├──┼────┼───────────┼───┼────┼──────────────┤
│ 七 │96.11.05│甲○○○製作上有偽造「│1700元│8300×25│事實欄一所列會員扣除「莫宗華│
│    │        │呂長科」署名一枚及填寫│      │＝207500│」及「林進發（一會）」以外之│
│    │        │右列利息之偽造標單冒標│      │        │其他會員                    │
├──┼────┼───────────┼───┼────┼──────────────┤
│ 八 │96.12.05│林玉菁得標            │1700元│無      │無                          │
├──┼────┼───────────┼───┼────┼──────────────┤
│ 九 │97.01.05│陳阿嬌得標            │1800元│無      │無                          │
├──┼────┼───────────┼───┼────┼──────────────┤
│ 十 │97.02.05│蕭碧霞得標            │1800元│無      │無                          │
├──┼────┼───────────┼───┼────┼──────────────┤
│十一│97.03.05│甲○○○製作上有偽造「│2000元│8000×22│事實欄一所列會員扣除「莫宗華│
│    │        │林秋香」署名一枚及填寫│      │＝176000│」、「林進發（一會）」、「林│
│    │        │右列利息之偽造標單冒標│      │        │玉菁」、「陳阿嬌」、「蕭碧霞│
│    │        │                      │      │        │」以外之其他會員            │
├──┼────┼───────────┼───┼────┼──────────────┤
│十二│97.04.05│甲○○○製作上有偽造「│1900元│8100×22│事實欄一所列會員扣除「莫宗華│
│    │        │林景」署名一枚及填寫右│      │＝178200│」、「林進發（一會）」、「林│
│    │        │列利息之偽造標單冒標  │      │        │玉菁」、「陳阿嬌」、「蕭碧霞│
│    │        │                      │      │        │」以外之其他會員            │
├──┼────┼───────────┼───┼────┼──────────────┤
│十三│97.05.05│甲○○○製作上有偽造「│2000元│8000×22│事實欄一所列會員扣除「莫宗華│
│    │        │癸○○」署名一枚及填寫│      │＝176000│」、「林進發（一會）」、「林│
│    │        │右列利息之偽造標單冒標│      │        │玉菁」、「陳阿嬌」、「蕭碧霞│
│    │        │                      │      │        │」以外之其他會員            │
├──┼────┼───────────┼───┼────┼──────────────┤
│十四│97.06.05│甲○○○製作上有偽造「│2200元│7800×22│事實欄一所列會員扣除「莫宗華│
│    │        │子○○」署名一枚及填寫│      │＝171600│」、「林進發（一會）」、「林│
│    │        │右列利息之偽造標單冒標│      │        │玉菁」、「陳阿嬌」、「蕭碧霞│
│    │        │                      │      │        │」以外之其他會員            │
├──┼────┼───────────┼───┼────┼──────────────┤
│十五│97.07.05│林進發得標            │2600元│無      │無                          │
└──┴────┴───────────┴───┴────┴──────────────┘
附錄論罪科刑法條
刑法第二百十條
偽造、變造私文書，足以生損害於公眾或他人者，處5年以下有
期徒刑。
刑法第二百十六條
行使第二百十條至第二百十五條之文書者，依偽造、變造文書或
登載不實事項或使登載不實事項之規定處斷。
刑法第二百二十條
在紙上或物品上之文字、符號、圖畫、照像，依習慣或特約，足
以為表示其用意之證明者，關於本章及本章以外各罪，以文書論
。
錄音、錄影或電磁紀錄，藉機器或電腦之處理所顯示之聲音、影
像或符號，足以為表示其用意之證明者，亦同。
刑法第三百三十九條
意圖為自己或第三人不法之所有，以詐術使人將本人或第三人之
物交付者，處五年以下有期徒刑、拘役或科或併科一千元以下罰
金。
以前項方法得財產上不法之利益或使第三人得之者，亦同。
前二項之未遂犯罰之。

司法院資訊處製作；財團法人民間司法改革基金會備份。
